臺灣高等法院刑事判決
110年度上訴字第580號
上  訴  人  
即  被  告  蔡正義



選任辯護人  閻道至律師
上列上訴人因違反毒品危害防制條例等案件，不服臺灣臺北地方
法院109年度訴字第876號，中華民國109年12月31日第一審判決
（起訴案號：臺灣臺北地方檢察署109年度偵字第18804、22173
號），提起上訴，本院判決如下：
    主  文
上訴駁回。
    事  實
一、蔡正義明知大麻係毒品危害防制條例第2條第2項第2款所列
    管之第二級毒品，並為行政院依懲治走私條例第2條第3項授
    權訂定之「管制物品管制品項及管制方式」第1項第3款所列
    之管制進出口物品，未經許可不得運輸進口，竟於民國109
    年4月初，透過如附表編號二所示之手機連結通訊軟體FaceT
    ime及Telegram，與真實姓名年籍不詳、綽號「小楊」之我
    國籍成年男子聯繫，而共同基於運輸第二級毒品大麻及私運
    管制物品進口之犯意聯絡，約定由「小楊」在加拿大訂購大
    麻並寄送來臺，蔡正義則負責提供收件人資料及收取包裹。
    謀議既定，蔡正義即委請不知情之友人李樹霖提供名下門號
    0000000000號（起訴書誤載為0000000000號，應予更正，下
    稱本案門號）供其使用，並透過Telegram將蔡正義之居所地
    址（即臺北市○○區○○○路00號10樓）、本案門號及李樹霖之
    姓名傳送予「小楊」。「小楊」再於109年6月8日某時許，
    在加拿大境內，將如附表編號一所示之大麻煙草連同如附表
    編號五所示之棉被藏放在如附表編號四所示之紙箱內，以「
    Old curtain」為內容物名稱、「李樹（簡體字）森」為收
    件人、蔡正義之上開居所地址為收件地址、本案門號為收件
    電話，以航空郵件方式自加拿大安大略省寄出上開包裹1件
    （提單號碼：EZ000000000CA，毛重9.080公斤，下稱本案包
    裹），委由不知情之快遞業者CANADA POST由加拿大運送來
    臺。嗣於109年6月16日，在中華郵政股份有限公司臺北郵件
    處理中心，經財政部關務署臺北關松山分關人員察覺有異，
    移由法務部調查局鑑識科學處以氣相層析質譜儀檢驗，結果
    為大麻陽性反應，調查人員即佯裝為郵差，於109年6月20日
    11時42分許前往蔡正義上開居所投遞，待蔡正義在簽收單上
    簽名領貨時，以現行犯將其逮捕，並當場扣得如附表所示之
    物，始悉上情。
二、案經臺灣臺北地方檢察署檢察官指揮法務部調查局臺北市調
    查處報告偵查起訴。
    理  由
壹、程序部分：
　　按被告以外之人於審判外之陳述，雖不符刑事訴訟法第159
    條之1至第159條之4之規定，而經當事人於審判程序同意作
    為證據，法院審酌該言詞陳述或書面陳述作成時之情況，認
    為適當者，亦得為證據；當事人、代理人或辯護人於法院調
    查證據時，知有第159條第1項不得為證據之情形，而未於言
    詞辯論終結前聲明異議者，視為有前項之同意，同法第159
    條之5第1項、第2項有明文規定。查本判決下列認定事實所
    引用之本院作為得心證依據之被告以外之人於審判外陳述，
    經本院審理時逐項提示，檢察官、上訴人即被告蔡正義（下
    稱被告）之辯護人均同意作為證據而並未爭執，且未於言詞
    辯論終結前聲明異議，本院審酌各項證據作成時之狀況，尚
    無違法取得證據及證明力明顯過低等瑕疵，且與本案待證事
    實間具有相當關聯，作為證據充足全案事實之認定，應屬適
    當，依刑事訴訟法第159條之5第1項規定，均有證據能力。
    另本判決下列認定事實所引用之其餘證據，均經依法踐行調
    查證據程序，亦無違法取得、不得作為證據之情形或顯有不
    可信之情況，且均與本案具關連性，認以之作為證據應屬適
    當，故揆諸上開規定，認上揭證據資料均有證據能力。
貳、實體部分：
一、本案認定犯罪事實所憑之證據及理由：
　　被告經本院合法傳喚，無正當之理由不到庭，惟據其於警詢
    、偵查、原審及本院審理中坦承不諱（見他字卷第119至129
    、181至184頁，偵字18804號卷第39至44、57頁，原審卷第5
    0、88頁、本院卷第90頁），核與證人李樹霖於警詢及偵查
    之證述（見他字卷第75至82、105至106頁）、周崇傑於偵查
    之證述（見他字卷第109至111頁）均大致相符，並有本案包
    裹提單、封面、外觀及內容物照片10張、法務部調查局臺北
    市調查處疑似毒品初步篩檢表、法務部調查局濫用藥物實驗
    室109年6月17日氣相層析質譜儀TIC圖及圖譜資料庫報告、
    本案門號之通聯調閱查詢單、法務部調查局臺北市調查處搜
    索扣押筆錄、扣押物品目錄表、李樹霖之身分證、駕照、計
    程車行照照片、本案門號翻拍照片、lshulin0000000il.com
    電子信箱之登入晝面擷圖、帳號qla2z0000000號之會員註冊
    晝面擷圖、李樹霖之身分證背面影本、gmail畫面擷圖、進
    口報單、UPS運貨單、財政部關務署臺北關109年6月16日北
    松郵移字第1090101156號函、遠傳電信股份有限公司109年7
    月9日遠傳(發)字第10910701667號函暨0000000000號門號申
    辦資料、手機備忘錄翻拍照片在卷可稽（見他字卷第8至17
    、49、87至92、141至143、147至161、163至164頁，偵字18
    804號卷第29至33、49頁），且有如附表所示之物扣案足憑
    。又扣案如附表編號一所示之物，經送法務部調查局鑑定結
    果，均含大麻成分乙節，亦有法務部調查局濫用藥物實驗室
    109年7月14日調科壹字第10923012030號鑑定書附卷可參（
    見偵字18804號卷第61頁），足認被告前揭任意性自白核與
    事實相符，堪以採信，本案事證明確，被告犯行洵堪認定，
    應依法論科。
二、論罪：
（一）新舊法比較：
　　　按行為後法律有變更者，適用行為時之法律。但行為後之
      法律有利於行為人者，適用最有利於行為人之法律，刑法
      第2條第1項定有明文。查被告行為後，毒品危害防制條例
      第4條第2項、第17條第2項等規定，已於109年1月15日總
      統華總一義字第10900004091號令修正公布，並自公布後6
      個月施行。修正前毒品危害防制條例第4條第2項規定：「
      製造、運輸、販賣第二級毒品者，處無期徒刑或七年以上
      有期徒刑，得併科新臺幣一千萬元以下罰金。」，修正後
      條文則為：「製造、運輸、販賣第二級毒品者，處無期徒
      刑或十年以上有期徒刑，得併科新臺幣一千五百萬元以下
      罰金。」；修正前毒品危害防制條例第17條第2項規定：
      「犯第四條至第八條之罪於偵查及審判中均自白者，減輕
      其刑。」，修正後條文則為：「犯第四條至第八條之罪於
      偵查及歷次審判中均自白者，減輕其刑。」經比較修正前
      、後，毒品危害防制條例第4條第2項規定，構成要件均未
      變更，然有期徒刑及罰金之刑度均較修正前提高；另毒品
      危害防制條例第17條第2項規定，參諸修正理由略以：「
      考量原立法之目的，係在使前述毒品案件之刑事訴訟程序
      儘早確定，當以被告於歷次審判中均自白犯罪者，始足當
      之。」，故爰修正第2項，明定於偵查及歷次審判中均自
      白者，始減輕其刑，修正後適用減輕其刑之要件顯然更為
      嚴苛，且本案並無修正後毒品危害防制條例第17條第3項
      規定之適用（詳後述），是綜合全部罪刑及比較新舊法之
      結果，均以修正前之規定對被告較為有利，依刑法第2條
      第1項前段規定，應適用行為時即修正前毒品危害防制條
      例第4條第2項、第17條第2項等規定。
（二）按大麻為毒品危害防制條例第2條第2項第2款所列管之第
      二級毒品，亦屬行政院依據懲治走私條例第2條第3項授權
      訂定之「管制物品管制品項及管制方式」第1條第3款所列
      之管制進出口物品，不得運輸及私運進口。又按運輸毒品
      罪之成立，並非以所運輸之毒品已運抵目的地為區別犯罪
      既遂或未遂之標準，應以已否起運離開現場為準，如已起
      運離開現場，其運輸行為即已既遂，不以到達目的地為必
      要（最高法院107年度台上字第2762號判決意旨參照）。
      另按私運管制物品進口之既遂未遂，則應以已否進入國界
      為準（最高法院103年度台上字第279號判決意旨參照）。
      是核被告所爲，係犯修正前毒品危害防制條例第4條第2項
      之運輸第二級毒品罪及懲治走私條例第2條第1項之私運管
      制物品進口罪。至被告共同持有第二級毒品之低度行為，
      為其共同運輸第二級毒品之高度行為所吸收，不另論罪。
      被告與「小楊」就上開犯行，有犯意聯絡及行為分擔，為
      共同正犯。被告係利用不知情之快遞業者等人員，自加拿
      大運輸、私運第二級毒品進入我國境內，為間接正犯。被
      告以一行為，同時觸犯運輸第二級毒品罪及私運管制物品
      進口罪，為想像競合犯，依刑法第55條規定，應從一重之
      運輸第二級毒品罪處斷。
（三）被告前因不能安全駕駛致交通危險案件，經臺灣士林地方
      法院以102年度湖交簡字第393號判決判處有期徒刑2月，
      於102年12月2日確定，嗣於105年3月8日易科罰金執行完
      畢等情，有本院被告前案紀錄表在卷足參，其於有期徒刑
      執行完畢後5年內，故意再犯本件有期徒刑以上之罪，為
      累犯。惟若不分情節，基於累犯者有其特別惡性及對刑罰
      反應力薄弱等立法理由，一律加重最低本刑，於不符合刑
      法第59條所定要件之情形下，致生行為人所受之刑罰超過
      其所應負擔罪責之個案，其人身自由因此遭受過苛之侵害
      部分，對人民受憲法第8條保障之人身自由所為限制，不
      符憲法罪刑相當原則，牴觸憲法第23條比例原則。於此範
      圍內，有關機關應自司法院釋字第775號解釋公布之日起2
      年內，依本解釋意旨修正之。於修正前，為避免發生上述
      罪刑不相當之情形，法院就該個案應依本解釋意旨，裁量
      是否加重最低本刑（司法院釋字第775號解釋參照）。是
      被告前開執行完畢之不能安全駕駛致交通危險前案，與本
      案所犯違反毒品危害防制條例及懲治走私條例等犯行，並
      無罪質上之關聯，非同類型之犯罪，犯罪手段、動機亦屬
      有別，又其前案係易科罰金執行完畢，並未實際入監執行
      ，且執行完畢距本案犯行已隔4年餘，難認其對於本案犯
      行具有累犯之特別惡性及有對於刑罰反應力薄弱之情形，
      考量本案情節被告之主觀惡性、危害程度及罪刑相當原則
      ，爰不依刑法第47條第1項規定加重其刑。
（四）刑之減輕：
　　1.按犯第4條至第8條之罪於偵查及審判中均自白者，減輕其
      刑，修正前毒品危害防制條例第17條第2項定有明文。查
      被告於警詢、偵查及原審均就犯罪事實坦承不諱，業如前
      述，符合在偵審中均自白之減刑要件，爰依上開規定減輕
      其刑。
　　2.按毒品危害防制條例第17條第1項規定：「犯第4條至第8
      條、第10條或第11條之罪，供出毒品來源，因而查獲其他
      正犯或共犯者，減輕或免除其刑。」其立法旨意在於鼓勵
      被告或犯罪嫌疑人具體提供其毒品上游，擴大追查毒品來
      源，俾有效斷絕毒品之供給，以杜絕毒品泛濫，只須被告
      願意供出毒品來源之上手，因而查獲其他正犯或共犯者，
      即可邀減輕或免除其刑之寬典。其中所謂「因而查獲」之
      「查獲」係屬偵查機關之權限，而查獲之「屬實」與否，
      則為法院職權認定之事項，應由法院做最後審查並決定其
      真實性。換言之，「查獲」與「屬實」應分別由偵查機關
      及事實審法院分工合作，即對於被告揭發或提供毒品來源
      之重要線索，應交由相對應之偵查機關負責調查核實。是
      倘若偵查機關已說明尚未能查明被告舉發之毒品來源，或
      根本無從或難以於事實審法院判決前即時查證者，為避免
      拖延訴訟，法院自可不待有無偵查結果即可認定並無「因
      而查獲」。又如若被告供出之毒品上手，若與其所涉犯罪
      之毒品無關，既無助於該案之追查，性質上僅屬對該上手
      涉犯其他毒品犯罪所為之告發，要非就其所涉案件之毒品
      供出來源，自無上開減刑規定之適用，最高法院110年度
      台上字第2602號、101年度台上字第709號判決同此見解。
      查被告於本院主張其想供出上游云云，其辯護人亦表示已
      向臺灣臺北地方檢察署提出告發，但目前尚未收到地檢署
      的任何通知，亦不知目前後續進度等語，有本院審判筆錄
      、本院公務電話查詢紀錄表在卷可參，是被告供述是否與
      毒品危害防制條例第17條第1項之要件相符，自仍需檢視
      相關卷證資料以為覈實，經本院綜合卷內證據資料尚無從
      認定被告有供出毒品來源因而查獲其他正犯或共犯之情形
      ，核與毒品危害防制條例第17條第1項規定減刑之要件不
      符。
　　3.按被告因供自己施用而犯第4條之運輸毒品罪，且情節輕
      微者，得減輕其刑，109年7月15日修正施行後之毒品危害
      防制條例第17條第3項固定有明文。惟該項減刑規定之適
      用，除係因供自己施用而犯上開條例第4條所列之運輸毒
      品罪外，尚須「情節輕微」，始足當之。查關於本案運輸
      大麻之動機，被告於偵查先稱係為「小楊」代收包裹，後
      改稱係自己欲施用，而請「小楊」代為購買，被告供述前
      後已顯然不符；又本案查獲之大麻淨重高達3979.13公克
      ，顯超過常情供一己施用所購入之數量；且被告供稱：我
      並未跟「小楊」約定購買之大麻數量，亦不知道大麻市價
      為何；我在當鋪就職，月薪新臺幣（下同）3萬元等語（
      見原審卷第51、89頁），衡酌毒品之價格非低，一般毒品
      交易之買賣雙方必就購買之數量、金額先為確認後方進行
      交易，被告之收入並非豐厚，與「小楊」亦無深厚交情，
      實無由在不知市價、不知數量、亦無從聯絡「小楊」之情
      形下，率爾支付12萬元向「小楊」購入大麻，是被告稱本
      案運輸毒品係為供己施用云云，實難採信。再者，依法院
      辦理毒品案件之實務經驗，一般零星交易、施用之大麻多
      僅數公克之譜，被告竟運輸淨重高達3979.13公克之大麻
      入境，此數量之豐，難免有流供他人所用或流入市面之高
      度風險，危害之鉅，情節亦難謂屬輕微，自與上開規定之
      要件不符，而無從據以減輕其刑。
　　4.按刑法第59條規定「犯罪之情狀顯可憫恕，認科以最低度
      刑仍嫌過重者，得酌量減輕其刑」之要件，必須於個案具
      體之犯罪情狀，在客觀上足以引起一般同情，認為即予宣
      告法定最低度刑期，仍嫌過重者，始有其適用。是為防止
      酌減其刑之濫用，自應嚴定其適用之條件，並不宜任意適
      用予以減輕，以免法定刑形同虛設，破壞罪刑法定之原則
      。查被告知悉大麻係禁止運輸之毒品，卻仍冒重典與「小
      楊」共同將之運輸入境，可見其犯罪之主觀惡性較高，且
      運輸之數量淨重達3979.13公克，侵害社會法益之效應甚
      大，其亦無非得運輸大麻入境不可之特殊原因與環境，倘
      若非經財政部關務署臺北關松山分關人員察覺有異，則將
      對社會秩序及國民健康造成嚴重危害，難認此一運輸大麻
      之動機及目的，客觀上足以引起一般人同情而顯可憫恕之
      處，況本院依修正前毒品危害防制條例第17條第2項規定
      減輕其刑後，更無情輕法重、顯可憫恕之特別情狀，故難
      認本案得適用刑法第59條規定酌減其刑。
三、上訴駁回：
　　原審審理結果，認被告所犯罪證明確而適用修正前毒品危害
    防制條例第4條第2項、懲治走私條例第2條第1項、刑法第28
    條、第55條規定，並以行為人之責任為基礎，審酌被告明知
    毒品危害國人身心及社會治安至深且鉅，竟無視國家杜絕毒
    品危害之誡命，仍與「小楊」共同自加拿大運輸第二級毒品
    大麻入境，非但助長大麻流通之風險，亦紊亂管制物品之邊
    境管理，所為自應非難，參以本案查獲大麻之驗前淨重高達
    3979.13公克，數量龐大，並考量被告犯後始終坦認犯行，
    態度尚稱良好，此前曾有因傷害、妨害自由、詐欺、不能安
    全駕駛致交通危險等案件，經論罪科刑之前案紀錄，素行難
    認良好，末衡以被告患有低血鉀症之身體情況，此經被告提
    出臺北市立聯合醫院（中興院區）診斷證明書及病歷摘要影
    本為據（見原審卷第103至115頁），暨其自陳高中肄業之智
    識程度、在當鋪就職之職業、月收入3萬元，未婚，與朋友
    同住，無需扶養之對象之家庭經濟狀況等一切情狀，認被告
    共同犯運輸第二級毒品罪，處有期徒刑4年；扣案如附表編
    號一所示之物，為本案查獲之第二級毒品，除鑑驗耗損部分
    外，應依前揭規定，沒收銷燬之，又包裝該等物品之包裝袋
    9只，因仍會殘留微量毒品而無法將之完全與其內之大麻析
    離，亦應一併沒收銷燬之；扣案如附表編號二、三所示之手
    機，均為被告用以聯絡本案運輸第二級毒品使用乙情，業據
    被告於原審供承明確（見原審卷第51至52、82頁）；另扣案
    如附表編號四、五所示之物，係用於包裹毒品，防止毒品裸
    露、潮濕，便於運輸且隱匿掩飾毒品之用，亦係供被告本案
    運輸第二級毒品犯罪所用之物，均應依上開規定，宣告沒收
    ；扣案如附表編號六所示之現金，尚無證據證明與本案運輸
    第二級毒品犯行有關，爰不予宣告沒收，核無認定事實錯誤
    、量刑瑕疵或違背法令之情形，其結論尚無不合。茲原判決
    已詳予審酌認定被告犯行所依憑之證據、刑法第57條各款及
    前開所列情狀，兼以被告犯罪情節、素行、生活狀況、犯後
    態度始終坦承犯行一切情狀，就被告共同犯運輸第二級毒品
    犯行所為量處有期徒刑4年，核屬原審量刑職權之適法行使
    ，並無違反罪刑相當及比例原則；且關於科刑資料之調查，
    業就犯罪情節事項，於論罪證據調查階段，依各證據方法之
    法定調查程序進行調查，另就犯罪行為人屬性之單純科刑事
    項（例如坦認或和解、賠償之犯後態度、所供智識程度及生
    活狀況），針對被告相關供述，提示調查，使當事人有陳述
    意見之機會，並允就科刑範圍表示意見，自無科刑資料調查
    內容無足供充分審酌而適用法則不當之違法情形，是原審量
    刑並無濫用量刑權限，亦無判決理由不備，或其他輕重相差
    懸殊等量刑有所失出或失入之違法或失當之處。被告上訴意
    旨請求從輕量刑云云，為無理由，應予駁回。
四、本案110年5月6日審判程序傳票，於110年4月14日送達至被
    告上開住居所，因未獲會晤本人，亦無受領文書之同居人或
    受僱人，經郵務機關寄存送達於臺北市政府警察局文山第二
    分局興隆派出所，並作送達通知書2份，一份黏貼於應受送
    達人住居所門首，另一份置於該送達處所信箱，以為送達等
    情，有本院送達證書在卷可參（見本院卷第95），且被告之
    辯護人亦當庭表示有聯繫上被告，然被告稱其在外地，不會
    來開庭等語（見本院卷第105頁），是其經合法傳喚，無正
    當之理由不到庭，爰不待其陳述，逕行判決。
據上論斷，應依刑事訴訟法第368條、第371條，判決如主文。
本案經檢察官張秋雲到庭執行職務。
中　　華　　民　　國　　110 　年　　5 　　月　　27　　日
                  刑事第十七庭  審判長法　官  鄭水銓
                                      法　官  黃雅芬
                                      法　官  沈君玲
以上正本證明與原本無異。
如不服本判決，應於收受送達後20日內向本院提出上訴書狀，其
未敘述上訴之理由者並得於提起上訴後20日內向本院補提理由書
（均須按他造當事人之人數附繕本）「切勿逕送上級法院」。
                                      書記官  曾彥碩
中　　華　　民　　國　　110 　年　　5 　　月　　27　　日
附錄：本案論罪科刑法條全文
修正前毒品危害防制條例第4條第2項
製造、運輸、販賣第二級毒品者，處無期徒刑或七年以上有期徒
刑，得併科新臺幣一千萬元以下罰金。

懲治走私條例第2條第1項
私運管制物品進口、出口者，處7年以下有期徒刑，得併科新臺
幣3百萬元以下罰金。

附表：
編號 物品 數量 備註 一 煙草 （含包裝袋9只） 9包 毛重：4726.40公克 淨重：3979.13公克 驗餘淨重：3978.41公克 二 IPHONE手機 1支 IMEI1：000000000000000號 IMEI2：000000000000000號 三 IPHONE手機 1支 IMEI：000000000000000號 四 郵包紙箱 1個 -- 五 棉被 1條 -- 六 現金 12,000元 --